【裁判字號】    90,裁,505
【裁判日期】    900713
【裁判案由】    聲請停止執行
【裁判全文】
最  高  行  政  法  院  裁  定                      九十年度裁字第五○五號
    抗  告  人  臺北市○○○道兒童之家
    代  表  人  乙○○
    訴訟代理人  林永頌  律師
                施淑貞  律師
                尤伯祥  律師
    相  對  人  內政部
    代  表  人  甲○○
右當事人間因聲請停止執行事件，抗告人不服臺北高等行政法院中華民國九十年五月
十日九○年度停字第○○○二四號裁定，提起抗告。本院裁定如左︰
    主  文
抗告駁回。
抗告訴訟費用由抗告人負擔。
    理  由
一、本件抗告人原聲請意旨略以：抗告人臺北市○○○道兒童之家係訴外人基督教中
    國佈道會美國總會（以下簡稱美國總會）為關懷、照顧孤兒，於民國（以下同）
    五十年間創立之孤兒院。系爭坐落台北市○○區○○段三小段十地號土地（以下
    簡稱系爭土地）係該美國總會當時之會長計志文牧師及負責臺灣地區傳道工作之
    沈保羅牧師，專為供抗告人作為孤兒院基地用途，而於四十七年間以募款所購，
    因抗告人係非法人團體，故暫行登記於沈保羅牧師名下。迨至五十三年間，為免
    系爭土地因管理人更替而須頻繁辦理所有權移轉登記，並為獲得地價稅等租稅減
    免，沈保羅牧師乃將系爭土地以捐助形式信託於該美國總會在臺灣成立之財團法
    人基督教中國佈道會（以下簡稱中國佈道會）名下，惟系爭土地仍為抗告人所有
    ，專為關懷、照顧孤兒之用，中國佈道會無權處分或改作他用。詎中國佈道會之
    董事會於八十五年間決議出售系爭土地，因抗告人堅不同意並拒絕遷移而未果，
    中國佈道會轉而謊稱抗告人目前缺乏資金（實則抗告人目前資金充裕），向主管
    機關即相對人申請核准其以系爭土地及其上建物向銀行抵押貸款。抗告人得知此
    事，即兩次去函相對人，告知系爭土地係抗告人財產，中國佈道會無權處分，暨
    抗告人資金充裕、運作正常，中國佈道會從未負擔、支應抗告人之經費，故中國
    佈道會申請核准之理由純屬捏造等情，請求相對人駁回中國佈道會之申請。惟相
    對人竟仍以台（九○）內中民字第九○八一三二四號函核准中國佈道會以系爭土
    地及其上建物向銀行抵押貸款，並以台（九○）內中民字第九○○二三七一號函
    駁回抗告人之請求。而上開原處分之執行，使中國佈道會得隨時以系爭土地及其
    上建物向銀行抵押貸款，惟系爭土地係抗告人育幼院之基地，其上建物則是育幼
    院院舍，再衡諸抗告人與中國佈道會已因售地爭議交惡，中國佈道會極可能於取
    得貸款後即不繳交利息，任令銀行拍賣系爭土地，致使抗告人院內百餘名孤兒流
    離失所。是以，原處分之執行將對抗告人之財產權及院內孤兒之生存權發生難以
    回復之重大損害，自有聲請停止執行之急迫必要。爰依行政訴訟法第一百十六條
    第三項及第五項，暨訴願法第九十三條第三項之規定，請求裁定相對人所為之台
    （九○）內中民字第九○八一三二四號暨台（九○）內中民字第九○○二三七一
    號行政處分，均全部停止執行；並請類推適用行政訴訟法第一百九十六條之規定
    ，裁定相對人應立即命中國佈道會停止一切以系爭土地及其上建物抵押貸款之行
    為云云。
二、原裁定以：(一)、惟按「於行政訴訟起訴前，如原處分或決定之執行將發生難於回
    復之損害，且有急迫情事者，行政法院亦得依受處分人或訴願人之聲請，裁定停
    止執行。」，行政訴訟法第一百十六條第三項前段定有明文。又按「原行政處分
    之合法性顯有疑義者，或原行政處分之執行將發生難以回復之損害，且有急迫情
    事，並非為維護重大公共利益所必要者，受理訴願機關或原行政處分機關得依職
    權或依申請，就原行政處分之全部或一部，停止執行。前項情形，行政法院亦得
    依聲請，停止執行。」，訴願法第九十三條第二項、第三項亦有明文。是則，訴
    願法第九十三條第二項既規定受處分人得申請受理訴願機關或原行政處分機關停
    止執行，理論上得由上開機關獲得救濟，殊無逕向行政法院聲請之必要，且行政
    法院係審查行政處分違法性之最終機關，若一有行政處分，不待訴願程序即聲請
    行政法院停止原行政處分之執行，無異規避訴願程序，而請求行政法院為行政處
    分之審查。必須已向原行政處分機關或受理訴願機關申請未獲救濟（例如申請被
    駁回，或原行政處分機關或受理訴願機關不於適當期間內為准駁），或其情況緊
    急，須即時由行政法院處理，否則難以救濟之情形，始得認有聲請利益，否則尚
    難認有以行政法院之裁定予以救濟之必要，應認欠缺保護之必要而駁回其聲請，
    庶不致浪費司法資源。本件經原審於九十年四月二十七日質之抗告人，抗告人供
    稱其已於九十年四月十日具訴願書提起訴願，同時以該訴願書向受理訴願機關申
    請停止執行，受理訴願機關迄未為訴願決定及就其停止執行之申請為准駁，並提
    出訴願書為證；而受理訴願機關自九十年四月十日受理訴願起迄今僅近一個月，
    並非不於適當期間內為准駁；至於抗告人所稱訴外人中國佈道會以系爭土地及其
    上建物抵押貸得款項後，極可能不繳交利息，任令銀行拍賣系爭土地，致使抗告
    人院內百餘名孤兒流離失所，或由抗告人代為償還借款，損及抗告人權益云云，
    純屬抗告人之臆測，尚不足採信，此外別無其他情況緊急，須即時由原審處理，
    否則難以救濟之情形，則依上開說明，尚難認有以原審之裁定予以救濟之必要，
    是抗告人向原審聲請停止執行，欠缺保護之必要。(二)、本件相對人為台（九○）
    內中民字第九○八一三二四號函之行政處分後，係訴外人中國佈道會依據該行政
    處分，以系爭土地及其上建物抵押貸款，而相對人無須依該行政處分持續為任何
    執行行為。又縱使中國佈道會依據該行政處分向法院法人登記處聲請核發法人印
    鑑證明，進而會同債權人持向地政機關申請抵押權設定登記，之後或有中國佈道
    會不繳交利息，任令債權人拍賣系爭土地，致使抗告人院內百餘名孤兒流離失所
    之情事，或有由抗告人代為償還借款，損及抗告人權益之情事，惟各該結果均係
    中國佈道會之私法行為造成，而非相對人行政處分之執行造成，亦即並非因原處
    分之執行，將發生難於回復之損害，尚無行政訴訟法第一百十六條第三項前段規
    定得停止執行之事由－原處分之執行，將發生難於回復之損害。(三)、按「本法所
    稱行政處分，係指中央或地方機關就公法上具體事件所為之決定或其他公權力措
    施而對外直接發生法律效果之單方行政行為。前項決定或措施之相對人雖非特定
    ，而依一般性特徵可得確定其範圍者，亦為行政處分。有關公物之設定、變更、
    廢止或一般使用者，亦同。」，訴願法第三條定有明文。經查相對人所為之台（
    九○）內中民字第九○○二三七一號函略以：「主旨：貴家函以據聞財團法人基
    督教中國佈道會欲以貴家土地貸款，有違貴家設立目的及土地用途，損害院童權
    益，應不准許一案，復如說明，請查照。說明：．．．二、財團法人基督教中國
    佈道會前為因應接管貴家維持正常之運作，申請將其所有坐落於台北市○○區○
    ○段三小段十地號之土地及建物向銀行設定抵押貸款，經查該土地及建物所有權
    人均登記為『財團法人基督教中國佈道會』，且貴家為該法人附屬之分支機構（
    臺灣高等法院八十九年九月四日八十九年度抗字第一一五○號民事裁定參照），
    另該法人業依組織及捐助章程第十八條規定送經八十九年十二月二十八日第十一
    屆第五次臨時董事會決議通過，本部乃依『內政業務財團法人監督準則』第十七
    條規定本主管機關權則予以備查，並諭知所貸款項必須用於維持聖道兒童之家正
    常運作所需，且確實依據還款計畫書辦理。」，僅係單純通知抗告人其已就訴外
    人財團法人基督教中國佈道會申請土地及建物抵押貸款一案，予以備查，對外並
    未直接發生法律效果，尚非上開訴願法第三條規定之行政處分，自不得依首揭行
    政訴訟法第一百十六條第三項前段之規定，向原審聲請停止執行。(四)、綜上所述
    ，抗告人聲請原審裁定「相對人所為之台（九○）內中民字第九○八一三二四號
    函暨台（九○）內中民字第九○○二三七一號函之行政處分，均全部停止執行。
    」，並無理由，應予駁回。又抗告人上開停止執行之聲請既經原審駁回，抗告人
    主張類推適用行政訴訟法第一百九十六條規定：「行政處分已執行完畢，行政法
    院為撤銷行政處分判決時，經原告聲請，並認為適當者，得於判決中命行政機關
    為回復原狀之必要處置。」，命相對人為回復原狀之必要處置，亦屬無據。故抗
    告人聲請原審裁定「相對人應立即命訴外人中國佈道會停止一切以系爭土地及其
    上建物抵押貸款之行為。」，亦無理由，併予駁回。經核均無違誤。
三、抗告意旨雖指摘原裁定中關於「訴願法第九十三條第二項既規定受處分人得申請
    受理訴願機關或原行政處分機關停止執行，理論上得由上開機關獲得救濟，殊無
    逕向行政法院聲請之必要，且行政法院係審查行政處分違法性之最終機關，若一
    有行政處分，不待訴願程序即聲請行政法院停止原行政處分之執行，無異規避訴
    願程序，而請求行政法院為行政處分之審查。必須已向原行政處分機關或受理訴
    願機關申請未獲救濟（例如申請被駁回，或原行政處分機關或受理訴願機關不於
    適當期間內為准駁），或其情況緊急，須即時由行政法院處理，否則難以救濟之
    情形，始得認有聲請利益，否則尚難認有以行政法院之裁定予以救濟之必要，應
    認欠缺保護之必要而駁回其聲請，庶不致浪費司法資源。．．．」立論並非適法
    妥當一節，固非無爭議之處。惟查該向銀行設定抵押貸款之土地及建物所有權人
    均登記為「財團法人基督教中國佈道會」，抗告人僅為該法人附屬之分支機構，
    另該法人業依組織及捐助章程第十八條規定送經八十九年十二月二十八日第十一
    屆第五次臨時董事會決議通過，形式上係屬權利之正當行使，相對人依「內政業
    務財團法人監督準則」第十七條規定予以備查，自非無據。縱使中國佈導會依據
    該行政處分向法院法人登記處聲請核發法人印鑑證明，進而會同債權人持向地政
    機關申請抵押權設定登記，嗣後或有中國佈道會不繳利息，任令債權人拍賣系爭
    土地，致使抗告人院內百餘名孤兒流離失所之情事，或有由抗告人代為償還借款
    ，損及抗告人權益之情形，惟各該結果均係中國佈道會之私法行為所造成，而非
    相對人行政處分之執行所造成，亦即並非因原處分之執行，將發生難於回復之損
    害，尚無行政訴訟法第一百十六條第三項前段規定得停止執行之事由。即如抗告
    人所稱，中國佈道會以系爭土地及建物抵押貸款後，極可能不繳交利息，任令銀
    行拍賣系爭房地，致使抗告人院內孤兒流離失所，或由抗告人代為償還借款，損
    及抗告人權益云云，亦純屬抗告人之臆測，損害發生與否，繫於將來不確定之狀
    態，難謂有避免難以回復損害之急迫必要性，核與聲請停止執行之要件不符。從
    而，原裁定駁回抗告人停止執行之聲請，於法並無違誤，抗告意旨難謂有理由，
    應予駁回。
據上論結，本件抗告為無理由，爰依行政訴訟法第二百七十二條、第一百零四條、民
事訴訟法第四百九十二條第一項、第九十五條、第七十八條，裁定如主文。
中    華    民    國     九十        年      七      月      十三       日
                    最 高 行 政 法 院  第 三 庭
                                審 判 長 法  官      曾  隆  興
                                         法  官      吳  錦  龍
                                         法  官      徐  樹  海
                                         法  官      鄭  淑  貞
                                         法  官      林  家  惠
右  正  本  證  明  與  原  本  無  異
                                         法院書記官  王  福  瀛
中    華    民    國     九十        年      七      月      十三       日


司法院資訊處製作；財團法人民間司法改革基金會備份。
